臺灣臺北地方法院簡易民事判決
111年度北簡字第3753號
原      告  陳銘祥
            許國松
共      同
訴訟代理人  城紫菁律師
被      告  花南芳

訴訟代理人  莊勝榮律師
上列當事人間請求返還不當得利事件，本院於民國111年4月25日
言詞辯論終結，判決如下︰
    主      文
被告應給付原告陳銘祥新臺幣陸萬元，及自民國一百一十一年二
月十八日起至清償日止，按年息百分之五計算之利息。
被告應給付原告許國松新臺幣陸萬元，及自民國一百一十一年二
月十八日起至清償日止，按年息百分之五計算之利息。
被告應自民國一百一十一年二月二十日起至拆除門牌號碼臺北市
○○區○○○道○○○巷○○弄○號之房屋之日止，按月給付原告陳銘祥新
臺幣陸仟元。
被告應自民國一百一十一年二月二十日起至拆除門牌號碼臺北市
○○區○○○道○○○巷○○弄○號之房屋之日止，按月給付原告許國松新
臺幣陸仟元。
原告其餘之訴駁回。
訴訟費用新臺幣伍仟肆佰元由被告負擔百分之二十四，餘由原告
負擔。
本判決第一項得假執行。但被告如以新臺幣陸萬元為原告陳銘祥
預供擔保，得免為假執行。　　
本判決第二項得假執行。但被告如以新臺幣陸萬元為原告許國松
預供擔保，得免為假執行。　　
    事實及理由
一、原告主張：原告為臺北市○○區○○段○○段000地號土地（下稱
    系爭土地）所有權人，應有部分各為2分之1，系爭土地曾為
    訴外人黃義雄所有，由訴外人吳柳枝以每月租金新臺幣（下
    同）12,000元承租後，於其上興建門牌號碼臺北市○○區○○○
    道000巷00弄0號之房屋（下稱系爭房屋），並辦理所有權第
    一次登記。吳柳枝於民國71年8月19日死亡，其繼承人未為
    遺產分割，且自86年9月起至今，均未依約繳納租金，嗣黃
    義雄以積欠租金額達2年以上，依土地法第103條第4款規定
    ，終止系爭土地租約，並於94年間對吳柳枝之繼承人提起拆
    屋還地訴訟，經鈞院以94年度訴字第4693號判決勝訴後，將
    其對吳柳枝之繼承人之債權及系爭土地之所有權讓與原告，
    於96年1月22日辦妥所有權移轉登記。因前開判決有漏未記
    載吳柳枝之繼承人，無法強制執行之情形，故原告再對吳柳
    枝之全體繼承人起訴請求拆屋還地及給付相當租金之損害賠
    償，獲鈞院108年度重訴字第996號勝訴判決（下稱前案判決
    ）並確定在案。嗣原告依強制執行法第75條規定，向鈞院聲
    請查封並拍賣系爭房屋，由被告於110年5月15日買受，而依
    民事訴訟法第401條第1項規定，本件被告買受系爭房屋，屬
    前案判決當事人之繼受人，應受前案判決既判力效力所及，
    系爭房屋至今尚未拆除而屬無權占用，則被告以之占用系爭
    土地受有利益，致原告受有損害，原告自得依民法第179條
    前段、第184條第1項前段規定，請求被告給付相當租金之損
    害賠償，請鈞院擇一為有利之判決等語。並聲明：㈠被告應
    給付原告陳銘祥250,000元，及自起訴狀繕本送達翌日起至
    清償日止，按年息5%計算之利息；㈡被告應給付原告許國松2
    50,000元，及自起訴狀繕本送達翌日起至清償日止，按年息
    5%計算之利息；㈢被告應自111年2月20日起至拆除系爭房屋
    之日止，按月給付原告陳銘祥250,000元；㈣被告應自111年2
    月20日起至拆除系爭房屋之日止，按月給付原告許國松250,
    000元。
二、被告則以：對於系爭土地為原告2人共有，持分各2分之1，
    鈞院前案判決已確定，及系爭房屋為被告拍定取得所有權等
    情，均不爭執，惟原告主張被告占有系爭土地每月相當租金
    之損害為50,000元乙節，則高出吳柳枝向前手黃義雄承租之
    租金每月12,000元甚多等語，做為答辯。並聲明：原告之訴
    駁回。
三、得心證之理由：
　㈠原告為系爭土地所有權人，應有部分各為2分之1，系爭土地
    曾為黃義雄所有，由吳柳枝以每月租金12,000元承租後，於
    其上興建系爭房屋，並辦理所有權第一次登記。吳柳枝於71
    年8月19日死亡，繼承人未為遺產分割，且自86年9月起至今
    ，均未依約繳納租金，嗣黃義雄以積欠租金額達2年以上，
    依土地法第103條第4款規定，終止系爭土地租約，並於94年
    間對吳柳枝之繼承人提起拆屋還地訴訟，經本院以94年度訴
    字第4693號判決勝訴後，將其對吳柳枝之繼承人之債權及系
    爭土地之所有權讓與原告，於96年1月22日辦妥所有權移轉
    登記，惟因該判決有漏未記載吳柳枝之繼承人，無法強制執
    行之情形，故原告再對吳柳枝之全體繼承人起訴請求拆屋還
    地及給付相當租金之損害賠償，獲本院前案判決勝訴確定在
    案，原告向本院聲請查封並拍賣系爭房屋，由被告於110年5
    月15日買受等情，有土地登記第一類謄本、本院前案判決、
    判決確定證明書、本院民事執行處109年7月21日、110年4月
    28日函等在卷可稽（見本院卷第13頁至第28頁），並為兩造
    所不爭執（見本院卷第86頁），可信為真正。
　㈡就原告主張依民法第179條前段請求給付部分（見本院卷第86
    頁）：
　　1.按無法律上之原因而受利益，致他人受損害者，應返還其
      利益，民法第179條前段定有明文。依不當得利之法則請
      求返還不當得利，以無法律上之原因而受利益，致他方受
      有損害為其要件，故其得請求返還之範圍，應以對方所受
      之利益為度，非以請求人所受損害若干為準。而無權占有
      他人土地，可能獲得相當於租金之利益為社會通常之觀念
      （最高法院109年度台上字第187號判決意旨參照）。次按
      確定判決，除當事人外，對於訴訟繫屬後為當事人之繼受
      人者，及為當事人或其繼受人占有請求之標的物者，亦有
      效力，民事訴訟法第401條第1項亦定有明文。前條所謂繼
      受人，包括因法律行為而受讓訴訟標的之特定繼受人在內
      （最高法院111年度台上字第818號、台抗字第221號裁定
      、109年度台上字第492號判決意旨參照）。既判力為訴訟
      標的之法律關係，於確定終局判決中經裁判者，有當事人
      就該法律關係不得更行起訴，亦不得於新訴用作攻擊或防
      禦方法，而為與確定判決意旨相反主張之效力（最高法院
      111年度台上字第644號判決意旨參照）；為訴訟標的之法
      律關係，於確定之終局判決中已經裁判者，就該法律關係
      即有既判力，當事人雖僅於新訴訟用作攻擊防禦方法，法
      院亦不得為反於確定判決意旨之裁判（最高法院111年度
      台上字第234號判決意旨參照）；命債務人為給付之確定
      判決，就給付請求權之存在有既判力，當事人雖僅於新訴
      訟用作攻擊防禦方法，法院亦不得為反於確定判決意旨之
      裁判（最高法院110年度台上字第2481號判決意旨參照）
      。又當事人於訴訟上所為之自認，於辯論主義所行之範圍
      內有拘束當事人及法院之效力，法院應認其自認之事實為
      真，以之為裁判之基礎，在未經自認人合法撤銷其自認前
      ，法院不得為與自認之事實相反之認定（最高法院111年
      度台上字第585號、第372號判決意旨參照）。
    2.經查，原告於前案判決係起訴主張系爭土地原為黃義雄所
      有，黃義雄將系爭土地出租予吳柳枝在其上興建系爭房屋
      ，並辦理建物所有權第一次登記在案，然吳柳枝於71年8
      月19日死亡後，其繼承人未為遺產分割，自86年9月起至
      今，均未依約繳納租金，已逾期達2年以上，黃義雄前依
      法終止租賃契約，並將系爭土地讓與原告，原告爰依民法
      第767條規定訴請吳柳枝之繼承人拆除系爭房屋，返還土
      地，暨依繼承之法律關係、不當得利及侵權行為規定，請
      求連帶給付自103年4月起至108年4月止之租金共720,000
      元，及至返還土地日止，按月給付12,000元之相當租金損
      害等語（見本院卷第17頁至第18頁）。並經前案判決以「
      原告主張依民法第179條規定，請求被告依原土地租賃契
      約所約定每月租金12,000元計算，返還自起訴之日回溯5
      年即103年4月起至108年4月止，共720,000元之相當於租
      金之不當得利，並自起訴狀繕本送達之翌日起至返還土地
      予原告之日止，按月給付12,000元，洵屬有據」（見本院
      卷第20頁），判決認定「…暨至返還系爭土地予原告之日
      止，按月連帶給付原告12,000元，為有理由，應予准許」
      （見本院卷第21頁），有前案判決及判決確定證明書附卷
      可憑（見本院卷第15頁至第23頁），兩造對此均不爭執（
      見本院卷第86頁），已如前述。而原告於本件係起訴主張
      「本件被告買受系爭房屋，屬前案判決當事人之繼受人，
      應受前案判決既判力所及」等語（見本院卷第10頁），依
      前開說明，前案判決就原告給付請求權之存在既有既判力
      ，本院自不得為反於已確定之前案判決意旨之裁判，準此
      ，原告請求被告給付每月相當租金12,000元部分，於法有
      據，應予准許，逾此範圍之請求，則於法無據，不應准許
      。
　　3.又被告係於110年4月20日買受系爭房屋，有本院110年4月
      28日北院忠109司執辰字第69061號函在卷可佐（見本院卷
      第27頁），及原告為系爭土地所有權人，應有部分各為2
      分之1，有土地登記第一類謄本在卷可參（見本院卷第13
      頁），兩造均不爭執（見本院卷第86頁）。據上，原告陳
      銘祥請求被告給付自109年4月21日起至111年2月19日止，
      共計10個月之相當於租金之不當得利60,000元（計算式：
      12,000元÷2×10個月＝60,000元），暨自111年2月20日起至
      拆除系爭房屋之日止，按月給付原告陳銘祥6,000元，為
      有理由，應予准許，逾此範圍之請求，則不應准許。另原
      告許國松請求被告給付自109年4月21日起至111年2月19日
      止，共計10個月之相當於租金之不當得利60,000元（計算
      式：12,000元÷2×10個月＝60,000元），暨自111年2月20日
      起至拆除系爭房屋之日止，按月給付原告許國松6,000元
      ，為有理由，亦應予准許，逾此範圍之請求，則不應准許
      。
　㈢就原告主張依民法第184條前段請求給付部分（見本院卷第8
　　6頁）：
　  1.按因故意或過失，不法侵害他人之權利者，負損害賠償責
      任，民法第184條第1項前段定有明文。侵權行為損害賠償
      之債，以有損害之發生及有責任原因之事實，並二者間有
      相當因果關係為成立要件，且主張侵權行為損害賠償請求
      權之人，對於侵權行為之成立要件應負舉證責任（最高法
      院110年度台上字第2968號判決意旨參照）。民法第184條
      第1項前段所定侵權行為之成立，須行為人因故意過失不
      法侵害他人權利，亦即行為人須具備歸責性、違法性，並
      不法行為與損害間有因果關係，始能成立（最高法院108
      年度台上字第1990號判決意旨參照）。次按強制執行法上
      之拍賣，應解釋為買賣之一種，即以債務人為出賣人，拍
      定人或得標人為買受人（最高法院110年度台上字第207號
      判決意旨參照）。
　　2.查被告係於110年4月20日經由法院強制執行拍賣程序買受
      系爭房屋，此有本院110年4月28日北院忠109司執辰字第6
      9061號函在卷可憑（見本院卷第27頁），已如前述。本件
      原告於前案判決固係依民法第767條第1項規定請求將系爭
      房屋拆除，並將系爭土地返還原告（見本院卷第21頁），
      而民事訴訟法第401條第1項所稱之繼受人，如其訴訟標的
      為具對世效力之物權關係者，依法律行為受讓該訴訟標的
      物之人，雖應包括在內。惟該條項規範之目的，並非在創
      設或變更實體法上規定之權義關係，有關程序法上規定之
      「既判力之主觀範圍」，本不能與土地法及民法有關實體
      法上之重要權義關係規定相左，為確保交易安全，倘受讓
      該訴訟標的物之第三人，係信賴不動產登記或善意取得動
      產者，因受土地法第43條及民法第801條、第886條、第94
      8條規定之保護，其「既判力之主觀範圍」，基於各該實
      體法上之規定，即例外不及於該受讓訴訟標的物之善意第
      三人，否則幾與以既判力剝奪第三人合法取得之權利無異
      ，亦與民事訴訟保護私權之本旨相悖，此參酌德國民事訴
      訟法第325條特於第2項規定其民法關於保護由無權利人取
      得權利之規定準用之，以限制第1項所定既判力繼受人之
      主觀範圍自明（最高法院96年度台抗字第47號裁定意旨參
      照）。縱土地上建物之所有人與土地所有人間未存有任何
      法律關係，而其因之獲有利益，致土地所有人受有損害者
      ，土地所有人非不得依不當得利或侵權行為之法律關係，
      請求其返還不當利得或賠償損害（最高法院110年度台上
      字第1868號判決意旨參照）。然強制執行法上之拍賣，既
      為買賣之一種，即以債務人為出賣人，拍定人或得標人為
      買受人，顯難認本件被告經由拍賣取得系爭房屋所有權之
      行為，係故意或過失而不法侵害原告之權利甚明。更何況
      不動產登記之公信力，旨在保障交易之安全，必須依法律
      行為而取得物權，始有犧牲真正權利人之權利加以保護之
      必要（最高法院104年度台上字第2023號判決意旨參照）
      。此外，復未據原告就被告究有何侵權之不法行為等節，
      舉證證明之，以實其說，依舉證責任分配原則，原告主張
      依民法第184條第1項前段規定，請求被告給付云云，於法
      核屬無據，不應准許。
　㈣給付無確定期限者，債務人於債權人得請求給付時，經其催
    告而未為給付，自受催告時起，負遲延責任；其經債權人起
    訴而送達訴狀，或依督促程序送達支付命令，或為其他相類
    之行為者，與催告有同一之效力；遲延之債務，以支付金錢
    為標的者，債權人得請求依法定利率計算之遲延利息；應付
    利息之債務，其利率未經約定，亦無法律可據者，週年利率
    為5%，民法第229條第2項、第233條第1項前段及第203條分
    別定有明文。查本件係請求返還不當得利，自屬無確定期限
    者，又係以支付金錢為標的，則依前揭法律規定，原告請求
    被告給付自起訴狀繕本送達翌日即111年2月18日（見本院卷
    第55頁）起至清償日止，按法定利率5%計算之遲延利息，於
    法有據，亦應予准許。　
四、綜上所述，原告請求：㈠被告應給付原告陳銘祥60,000元，
    及自111年2月18日起至清償日止，按年息5%計算之利息；㈡
    被告應給付原告許國松60,000元，及自111年2月18日起至清
    償日止，按年息5%計算之利息；㈢被告應自111年2月20日起
    至拆除系爭房屋之日止，按月給付原告陳銘祥6,000元；㈣被
    告應自111年2月20日起至拆除系爭房屋之日止，按月給付原
    告許國松6,000元，為有理由，應予准許。逾此部分之請求
    ，為無理由，應予駁回。
五、本件事證已臻明確，兩造其餘攻擊防禦及證據方法，於本判
    決結果不生影響，爰不一一論述，併此說明。
六、本件原告勝訴部分，係就民事訴訟法第427條第1項訴訟適用
    簡易程序所為被告敗訴之判決，依同法第389條第1項第3款
    規定，應依職權宣告假執行。並依同法第436條第2項適用第
    392條第2項規定，依職權宣告被告如預供擔保，得免為假執
    行。
七、訴訟費用負擔之依據：民事訴訟法第79條。本件訴訟費用額
    ，依後附計算書確定如主文所示金額。
中　　華　　民　　國　　111 　年　　5 　　月　　24　　日
                  臺北簡易庭    法  官  詹慶堂
計算書：
項　　　　目             金　額（新臺幣）　　備    註
第一審裁判費   　 　　   5,400元
合　　　　計　　　       5,400元
上列正本係照原本作成。
如不服本判決，應於判決送達後20日內向本院提出上訴狀（須按
他造當事人之人數附繕本）。如委任律師提起上訴者，應一併繳
納上訴審裁判費。
中　　華　　民　　國　　111 　年　　5 　　月　　24　　日
                                書記官  馬正道